【裁判字號】    89,上易,2018
【裁判日期】    890322
【裁判案由】    妨害名譽
【裁判全文】
臺灣高等法院刑事判決                          八十九年度上易字第二一八號
    上  訴  人  臺灣桃園地方法院檢察署檢察官
    被      告  辛○○
    選任辯護人  陳鄭權
                徐建弘
右上訴人因被告妨害名譽案件，不服臺灣桃園地方法院八十八年度易字第二四一０號
，中華民國八十九年三月二十二日第一審判決（起訴案號：臺灣桃園地方法院檢察署
八十八年度偵字第一五二０五號）提起上訴，本院判決如左：
    主  文
上訴駁回。
    理  由
一、公訴意旨略以：被告辛○○於民國（下同）八十八年六月十三日，在「有伴生活
    大廈」所召開之第八次區分所有權人會議上，竟趁住戶否決該第四屆管理委員會
    主委、副主委之合法性，大會場面正混亂在場住戶情緒激昂之際，意圖散佈於眾
    ，主動上台發言而指摘：乙○○、己○○、庚○○、甲○○、丁○○、丙○○、
    戊○○、壬○○等前三屆委員在開完定期會議後，是如何奢侈花錢之事，並信誓
    旦旦地請住戶去打聽看看，足以毀損乙○○等人之名譽，因認被告涉有刑法第三
    百十條第一項之誹謗罪云云。
二、按犯罪事實應依證據認定之，無證據不得推定其犯罪事實；又不能證明被告犯罪
    者，應諭知無罪之判決，刑事訴訟法第一百五十四條、第三百零一條第一項分別
    定有明文；次按刑事訴訟上證明之資料，無論其為直接證據或間接證據，均須達
    於通常一般之人均不致於有所懷疑，而得確信其為真實之程度，始得據為有罪之
    認定，若其關於被告是否犯罪之證明未能達此程度，而有合理性懷疑之存在，致
    使無從形成有罪之確信，根據「罪證有疑，利於被告」之證據法則，即不得遽為
    不利被告之認定（最高法院七十六年度台上字第四九八六號判例意旨參照），其
    以情況證據（即間接證據）斷罪時，尤須基於該證據在直接關係上所可證明之他
    項情況事實，本乎推理作用足以確證被告有罪，方為合法，不得徒憑主觀上之推
    想，將一般經驗上有利被告之其他合理情況逕予排除，此觀諸最高法院三十二年
    度上字第六七號判例意旨亦甚彰明。又告訴人之告訴，本以使被告受刑事訴追為
    目的，故其述是否與事實相符，自應調查其他證據，以資審認，苟其所為攻擊之
    詞，有瑕疵，則在此瑕疵未予究明以前，即不能遽採為斷罪之基礎（最高法院六
    十九年度台上字第一五三一號判例參照）。
三、本院訊據被告辛○○固坦承於前揭「有伴生活大廈」第八次區分所有權人會議上
    ，主動上台發言而指稱：前幾屆委員（即指本件告訴人乙○○、己○○、庚○○
    、甲○○、丁○○、丙○○、戊○○、壬○○等人）在開完定期會議後，是如何
    奢侈花錢之事，並請住戶去打聽看看云云屬實，但堅決否認有何誹謗之犯行，並
    辯稱：因伊先生金家驊擔任該大廈管理委員會第四屆副主任委員（主任委員為陳
    炳榮），告訴人庚○○於該次區分所有權人會議上質疑伊等第四屆管理委員會主
    席之合法性，並提出程序上問題，伊為了替其夫金家驊辯護，經徵得會議主席之
    同意始上台說明，伊並沒有說前三屆委員會係用管理委員會的錢去吃喝，事實上
    彼等前幾屆之委員確實於開完會後有去吃、喝，而且有前去「有粉味」的地方無
    誤，伊當時所謂「奢侈」云云，並非只是說金錢上之奢侈，而且包含時間上之奢
    侈，伊先生為管理委員會盡心盡力奉獻，有時候忙到晚上八、九點才回家，連便
    當都沒買來吃，相較之下，前幾屆委員在金錢上及時間上的確是奢侈等語。
四、經查（一）於八十八年六月十三日，在有伴生活大五樓集會室所召集之第八次
    區分所有權人會議，其會議主題為修改規約及管理公司遴選票選，有通知函一紙
    在卷可按（見偵查卷第四百九十三頁），又該次會議伊始因主席合法性問題，遭
    告訴人庚○○質疑，經表決後改為談話會等情，亦有該會議記錄及談話會記錄在
    卷可按（見偵查卷第四十六頁）。原審勘驗該次之會議錄影帶其結果為：告訴人
    庚○○質疑會議不合法，及質疑主席之合法性，同時上台發言，會議進行至中間
    ，於告訴人乙○○先生講完話後，被告上台發言稱：「伊先生（即金家驊）每天
    晚上與主委通電話，他不是為自己，大家都說主委、副主委（即金家驊）亂花錢
    ，我不知道他們亂花什麼錢，我們換管理公司，我們也是為了住戶安全，怕鑰匙
    會留在他們手上，我們請鎖匠來換鑰匙，也請來評估約一萬四千多元，可是主委
    有認識鎖匠，請來調整鎖裡面東西，只要花二千多元，這當中我們為各位處處在
    省錢，在此之前，各位委員定期會議，我們沒有花各位一毛錢，有一次我先生開
    會至八、九點回來，我問他吃飽了沒？他說還沒吃，他跟我說我為了要住戶了解
    ，我們沒有亂花，他們沒有花錢在吃的上面，但是我們前三任的委員，他們開完
    委員會之後，他們如何去奢侈，請你們去打聽一下（下面有人抗議），還有我今
    天要澄清的一點是今天我們的信箱裡投了那麼多浪費的紙張，我想告訴你們的事
    是我們的車卡才一百七十多份，可是我們花了將近二萬元，你去問看看這車卡
    有這麼貴的嗎？」等語，業據原審於八十八年十二月二十日勘驗前揭開會錄影帶
    ，並製有勘驗筆錄在卷（附於原審卷第二十五頁）可按。
    （二）證人金家驊（即被告之夫）到庭證稱：伊與辛○○於聊天時，有談到：「
    前三屆開會時，均在友伴開發租的一個小房間開會，開會可抵用管理費，其他空
    間是由友伴使用，所以當我們當委員時，覺得這筆費用沒有必要，我們開會是在
    我們所屬會議室開會，再向他們收管理費，並且有把門打開，儘量讓住戶來參與
    ，我聽到住戶說我們本屆委員在浪費錢，聽得很難過，所以才有一個前三任的委
    員安撫我，我們這一屆作的蠻辛苦的還要被質疑，他們前面於開完會後有去吃飯
    的」等語（見原審八十九年一月十九日訊問筆錄，附於原審卷第七十五頁），又
    證人盧業華（係前三屆委員之一）證稱：前三任委員開會於會後確有去吃飯，有
    時會去ＫＴＶ，但吃飯、唱歌等費用，都不是從管理委員會出來的，伊確有將前
    情與鄰居講過，是否告訴過金家驊已經忘記了，但並未跟辛○○講等語（見原審
    八十九年二月十六日訊問筆錄，附於原審卷第一三三頁），再證人陳月卿、黃素
    美亦到庭證稱：伊等曾參與管理委員會後之聚餐等語（見原審八十九年二月十六
    日訊問筆錄，附於原審卷第一三四頁至第一三五頁），且告訴人乙○○於原審八
    十九年二月十六日訊問時亦不否認確有於開完會後，輪流由各委員自行花錢，請
    委員或住戶聚餐之情事（參原審卷第一三四頁反面最後一行）。即此，可見該大
    廈管理委員會前三屆委員確有於開完委員會之後出外聚餐之情事無誤。
    （三）前三屆委員既有會後聚餐之情事，而被告與於該次會議上受質疑之該大廈
    第四屆管理委員會副主任委員金家驊係夫妻關係，業經本院當庭核閱被告之身分
    證屬實，且為彼等所周知之事實，則伊等夫妻談論有關該大廈管理委員會之事宜
    要屬人情之常，況又有前揭證人等該大廈之住戶明白證實前幾屆管理委員會委員
    有於會後聚餐之情事，則被告見到前揭會議上有先前之管理委員會委員（庚○○
    ）上台質疑該次會議不合法，及質疑主席之合法性，因由伊個人主觀上之觀察，
    認為伊先生等本屆管理委員會委員盡心盡力幫大家服務，但卻遭受到如此不堪之
    質疑，心中不忍，於是徵得主席同意後上台發言，所講之內容除表達現任管理委
    員之辛勞外，並比較引述本屆主委、副主委並未將錢花在吃的上面，而前三任的
    委員，開完委員會之後，如何去聚餐奢侈等語。雖被告就前三屆委員們於會後聚
    餐之花費一節，究係假公濟私濫用管理委員會之公款抑或個別掏腰包自理，並未
    直接積極言明，有令起疑竇之想像空間，固有不妥，但觀諸被告發言之始末及發
    言之內容，被告乃係基於伊既已知前三任委員有會後聚餐之情事，而伊夫竟於會
    後至八、九點猶未用餐，且其時又遭先前管理委員會委員之質疑？伊挺身為伊夫
    辯護說明之情，應可想像，伊並無刻意對於告訴人等前幾屆管理委員有所指摘，
    尚難謂係出於惡意而為發表不實之言論。
    （四）綜上說明，被告本於伊對前三任委員確於會後有聚餐及唱ＫＴＶ之認知，
    以辛勞、節儉來彰顯伊夫為大樓所付出之努力，本為人情之常，且被告又僅係於
    該足令伊夫難堪之場面上為伊夫而辯護、說明，並非恣意胡亂為之。況被告係因
    伊夫先遭前幾屆管理委員會之委員誤會始上台說明伊夫等本屆管理委員會並未亂
    花錢云云，並未明白指摘前三任委員有以管理委員會之公款聚餐奢侈花用之情事
    。縱使以比較之方式彰顯前後任委員間之管理方式，稍有自我膨脹之嫌，然尚難
    僅因其有提及「奢侈」二字即推論其有誹謗之故意。換言之，被告於獲知告訴人
    確係於會後有聚餐之情事，而以比較之方式，彰顯本屆主委、副主委不同於前三
    屆委員，伊在主觀尚難認有何誹謗之故意，且本次會議伊始即因主席是否合法性
    而遭質疑，可見二造就該大樓之管理權已屬競爭之地位，各自彰顯自己之特點，
    應屬法之所許，而奢侈本屬相對之概念，以聚餐之方式，來形成共識及連絡感情
    ，亦屬領導方式之一種，對倡導節儉者而言，其奢侈之範圍，是以奢侈應係相對
    概念，且依照社會通常之觀念，單憑「奢侈」二字，是否足認被指摘之人之聲譽
    已遭貶損，亦非無疑。（最高法院五十八年度台上字第二三二九號判決參照）。
    是以被告所辯應堪採信，揆諸前揭說明，被告並無誹謗之犯罪故意，核與誹謗之
    構成要件不相當。此外，復查無積極證據足資證明被告有何犯行，犯嫌不足，自
    應為無罪之諭知。
五、依照前揭說明，原審判決被告無罪，於法自無不合。公訴人循告訴人之請求提起
    上訴，指摘原審就告訴人所聲請訊問之證人黃素美、梁亞蘭疏未傳訊，亦未於判
    決內交代不調查傳訊之理由，有所不妥云云。但查證人黃素美、梁亞蘭二人已經
    原審於八十九年二月十六日傳訊到庭結證在卷，告訴人對於渠等所為證詞，亦當
    庭表示無意見云云（參閱原審卷第一三一頁至第一三八頁）。檢察官不察，為上
    揭與事實不符之指摘，殊非足採。再者，檢察官另指摘原審就「奢侈」一詞未傳
    喚當時在場之住戶，查明是否因被告之指摘內容，因此對於告訴人確有浪費管理
    費之嫌，原審有未盡調查之能事云云。茲查檢察官就被告犯罪事實有舉證責任。
    又法院因發見真實之必要，應依職權調查證據。刑事訴訟法第一百六十一條、第
    一百六十三條第一項分別定有明文。但查審理事實之法院對於案內一切證據除認
    為不必要者外均應詳為調查，然後基於調查所得之心證以為判斷事實之基礎，證
    據是否必要調查，應以客觀為標準。（最高法院四十六年度台上字第六０九號判
    決參照），另查證據之取捨，事實之認定，乃事實審法院職權行使之範圍。苟未
    違背論理法則或經驗法則，即不容任意指為違法。（最高法院八十年度台上字第
    五四一六號）經查，被告乃因係為伊夫辯護、說明而為上揭發言，並無誹謗告訴
    人之主觀犯意，詳如前述。本件事證已臻明確，應無法證明被告確有誹謗之故意
    ，依法本應判決被告無罪，原審之認定事實，並無違背論理或經驗法則之處。檢
    察官任意上訴，指摘原判決不當，為無理由，應予駁回。
六、據上論斷，應依刑事訴訟法第三百六十八條，判決如主文。
本案經檢察官林占青到庭執行職務。
中    華    民    國    八十九    年       七       月        十八      日
                            臺灣高等法院刑事第九庭
                                審判長法  官  李  文  成
                                      法  官  何  菁  莪
                                      法  官  周  盈  文
右正本證明與原本無異。
不得上訴。
                                      書記官  余  姿  慧
中    華    民    國    八十九    年       七       月        十八      日


司法院資訊處製作；財團法人民間司法改革基金會備份。
